臺灣高等法院高雄分院刑事判決
111年度原金上訴字第1號
上  訴  人  
即  被  告  莊鎮源


            石志杰




前 列二 名
被 告共 同
選任辯護人  鄭伊鈞律師
            陳錦昇律師
上列上訴人因詐欺等案件，不服臺灣高雄地方法院110年度原金
訴字第14號，中華民國110年11月9日第一審判決（起訴案號：臺
灣高雄地方檢察署110年度偵字第15205號），提起上訴，本院判
決如下：
    主  文
原判決關於乙○○、甲○○部分撤銷。
乙○○犯三人以上共同冒用政府機關及公務員名義詐欺取財未遂
罪，處有期徒刑玖月。扣案如附表一編號1所示之物沒收。
甲○○犯三人以上共同冒用政府機關及公務員名義詐欺取財未遂
罪，處有期徒刑玖月。緩刑參年，緩刑期間付保護管束，並應向
指定之政府機關、政府機構、行政法人、社區或其他符合公益目
的之機構或團體，提供壹佰小時之義務勞務，並應接受法治教育
課程參場次。扣案如附表一編號2所示之物沒收。
    事  實
一、乙○○（電話通訊軟體「Telegram」名為「回報群」群組〔以
    下稱「Telegram」〕中名稱為「尼莫」）、甲○○與甲○○（「T
    elegram」中名稱為「馬林」，業經原審判處有期徒刑10月
    ，嗣經撤回上訴確定）、翁○豪（原審審理中，「Telegram
    」中名稱為「布魯斯」）等人，於民國110年7月間，經友人
    介紹，各自基於參與犯罪組織之犯意，加入真實姓名年籍不
    詳、「Telegram」中暱稱為「胡迪」、「ATM」（以上均無
    證據證明為未滿18歲之人）三人以上所組成、以實施詐術為
    手段之牟利性有結構性之詐欺集團組織（下稱本案詐欺集團
    ），由翁○豪擔任車手，負責前往指定地點向被害人拿取財
    物；乙○○、甲○○均擔任監看手，負責監督車手是否確實將款
    項交付詐欺集團所指示之人，並觀察及回報現場情況；甲○○
    則負責向車手收取詐欺款項之「收水」工作。渠等乃共同意
    圖為自己不法所有，基於三人以上共同冒用政府機關及公務
    員名義詐欺取財、參與犯罪組織、洗錢以掩飾及隱匿詐欺取
    財所得去向與所在之犯意聯絡，先由本案詐欺集團身分不詳
    之成年成員於110年7月29日10時50分許，佯以中華電信客服
    人員、警員、檢察官，向丙○○訛稱其個人資料遭冒用申辦銀
    行帳戶，涉及刑事詐欺案件，如願配合交付保證金，即可免
    受逮捕云云，致丙○○誤信為真，依本案詐欺集團成員指示，
    提領新臺幣（下同）150萬元交予另案少年車手游○楷（由臺
    灣高雄少年及家事法院審理中，此部分未在起訴範圍內）得
    手，其後本案詐欺集團食髓知味，仍不滿足，即於同年7月3
    0日10時30分許，再次佯以警員及檢察官名義，要求丙○○再
    交付150萬元云云，惟因丙○○已察覺有異而報警處理，遂依
    警方指示，與不詳詐欺集團成員相約於同日15時33分許，在
    高雄市○○區○○○路OOO巷前交付款項，而「胡迪」則透過「Te
    legram」聯繫乙○○、甲○○與甲○○、翁○豪等人前往，嗣負責
    取款之翁○豪依「胡迪」之指示，在上開時、地出面欲向丙○○收取詐欺款項150萬元，乙○○則在附近密切監視翁○豪之動
    向；甲○○負責監視乙○○之動向，二人均須即時向「胡迪」回
    報現場狀況；甲○○則在附近等待翁○豪前來交付款項，因丙○○隨即將預先準備之假鈔交付予翁○豪，翁○豪取得款項欲離
    去之際，乙○○等四人均為現場埋伏之員警逮捕而未遂。員警
    並於乙○○、甲○○處扣得如附表一所示之工作機，始悉上情。
二、案經丙○○訴由高雄市政府警察局苓雅分局報告臺灣高雄地方
    檢察署檢察官偵查起訴。
    理  由
壹、證據證能力部分:
一、按違反組織犯罪防制條例之罪，訊問證人之筆錄，以在檢察
    官或法官面前作成，並經踐行刑事訴訟法所定訊問證人之程
    序者為限，始得採為證據。組織犯罪防制條例第12條第1項
    定有明文。此係於以立法排除被告以外之人於警詢或檢察事
    務官調查中所為之陳述，得適用刑事訴訟法第159條之2、第
    159條之3及第159條之5之規定，是證人於警詢時之陳述，於
    違反組織犯罪防制條例案件，絕對不具有證據能力，自不得
    採為判決基礎（最高法院107年度台上字第3589號判決意旨
    參照）。據此，本案上訴人即被告乙○○、甲○○（下稱被告乙○○、甲○○）等2人所涉違反組織犯罪防制條例之罪部分，被
    告乙○○、甲○○以外之人於警詢之陳述、暨於偵訊中未經以證
    人身份具結之陳述，即不具有證據能力。
二、除上述外，本案下列所引用被告乙○○、甲○○等2人以外之人
    於審判外之陳述，檢察官、被告乙○○、甲○○及其等辯護人於
    本院準備及審理程序時，均已同意有證據能力（見本院卷第
    110、202頁）。本院審酌上開證據資料之作成之情況，並無
    違法取證或其他瑕疵，且與待證事實具有關聯性，認為以之
    作為證據為適當，依刑事訴訟法第159條之5規定，均有證據
    能力。至本件認定事實所引用之非供述證據，並無證據證明
    係公務員違背法定程序所取得，亦查無顯不可信或不得作為
    證據之情形，且經本院於審判期日依法進行證據之調查、辯
    論，亦應有證據能力。
貳、實體部分：
一、認定犯罪事實所憑之證據及理由:
㈠、上開事實業據被告乙○○、甲○○等2人坦認不諱，核與證人即同
    案被告翁○豪、甲○○、少年游○楷等人及告訴人林昭玉證述之
    情節大致相符，並有高雄市政府警察局苓雅分局扣押筆錄、
    扣押物品目錄表、扣押物品收據4份、現場照片13張、被告
    乙○○、甲○○等2人與同案被告翁○豪、甲○○等四人持用手機以
    「Telegram」彼此間或與「胡迪」間之對話紀錄截圖20張、
    現場監視器影像截圖共23幀、少年游○楷前持以交付告訴人
    之偽造「臺灣臺北地方法院法院清查」公文影本1紙（110年
    7月29日）、扣案如附表一所示之物等在卷可查，堪認被告
    乙○○、甲○○等2人上開任意性自白與事實相符，自堪信為真
    實。
㈡、又本件依被告乙○○、甲○○等2人及同案被告甲○○、翁○豪所陳
    情節，可知擔任本案詐欺集團中之車手，提領贓款後繳交上
    手，另有負責監看車手之人，並聽候「胡迪」指示工作，足
    見該詐欺集團有層次分工之組織，是參與對告訴人等詐欺取
    財行為之成員至少已有被告乙○○、甲○○及同案被告甲○○、翁
    ○豪、「胡迪」、致電告訴人騙取款項之人等，則本案詐欺
    集團自屬三人以上，以實施詐術為手段所組成具有持續性及
    牟利性之有結構性組織無誤。另按共同實行犯罪行為之人，
    在合同意思範圍以內，各自分擔犯罪行為之一部，相互利用
    他人之行為，以達其犯罪之目的者，即應對於全部所發生之
    結果，共同負責，不問犯罪動機起於何人，亦不必每一階段
    犯行，均經參與。又關於犯意聯絡，不限於事前有所協議，
    其於行為當時，基於相互之認識，以共同犯罪之意思參與者
    ，亦無礙於共同正犯之成立。且數共同正犯之間，原不以直
    接發生犯意聯絡者為限，即有間接之聯絡者，亦包括在內。
    查被告乙○○、甲○○等2人不論係擔任本案詐欺集團之監看手
    或「收水」等行為，均屬本案詐欺取財犯行所不可或缺之重
    要環節，足徵被告乙○○、甲○○等2人係以與本案詐欺集團其
    他成員共同犯罪之意思而參與本案詐欺取財犯行，縱被告乙○○、甲○○等2人並未直接訛詐告訴人，揆諸前揭判決意旨，
    亦無礙於其等共同參與犯罪之認定。是被告乙○○、甲○○等2
    人雖未親自對告訴人實施詐術行為，然分擔本案詐欺取財行
    為之一部，自仍應對該犯意聯絡範圍內所發生之全部結果共
    同負責。
㈢、綜上，本件事證明確，被告乙○○、甲○○等2人上開犯行洵堪認
    定，應依法論科。　　
二、論罪:
㈠、按行為人以一參與詐欺犯罪組織，並分工加重詐欺行為，同
    時觸犯參與犯罪組織罪及加重詐欺取財罪，雖其參與犯罪組
    織之時、地與加重詐欺取財之時、地，在自然意義上非完全
    一致，然二者仍有部分合致，且犯罪目的單一，依一般社會
    通念，認應評價為一罪方符合刑罰公平原則，應屬想像競合
    犯，如予數罪併罰，反有過度評價之疑，實與人民法律感情
    不相契合。又加重詐欺罪係侵害個人財產法益之犯罪，其罪
    數計算，以被害人數、被害次數之多寡，決定其犯罪之罪數
    ；核與參與犯罪組織罪之侵害社會法益，因應以行為人所侵
    害之社會全體利益為準據，認定係成立一個犯罪行為，有所
    不同。是以倘若行為人於參與犯罪組織之繼續中，先後加重
    詐欺數人財物，因行為人僅為一參與組織行為，侵害一社會
    法益，應僅就首次犯行論以參與犯罪組織罪及加重詐欺罪之
    想像競合犯，而其後之犯行，乃為其參與組織之繼續行為，
    為避免重複評價，當無從將一參與犯罪組織行為割裂再另論
    一參與犯罪組織罪，而與其後所犯加重詐欺罪從一重論處之
    餘地（最高法院107年度台上字第1066號判決意旨參照）。
    經查，被告乙○○自承其於110年7月22日透過綽號「七」之人
    （真實姓名年籍不詳），而加入本案詐騙集團，並於110年7
    月28日，自「胡迪」處拿工作手機，擔任監控車手的人等語
    ；另被告甲○○亦自承其係於110年7月29日自臉書加入本案詐
    騙集團，是「胡迪」直接與之聯絡，並取得扣案的工作手機
    ，伊亦大概知道是不法的工作等語（見警一卷第117至118頁
    、偵卷第93至95頁），而被告乙○○、甲○○等2人於本件所犯
    ，各係其等參與本案詐欺集團之犯罪組織後，最先繫屬於法
    院之案件中之首次犯行，有臺灣高等法院被告前案紀錄表在
    卷可查（見本院卷第137至141頁），可知其等所為均另構成
    組織犯罪防制條例第3條第1項後段之參與犯罪組織罪。另依
    修正後洗錢防制法規定（105年12月28日修正公布），倘行
    為人意圖掩飾或隱匿特定犯罪所得來源，而將特定犯罪所得
    直接消費處分，甚或交予其他共同正犯，而由共同正犯以虛
    假交易外觀掩飾不法金流移動，即難認單純犯罪後處分贓物
    之行為，應仍構成洗錢防制法第2條第1或2款之洗錢行為（
    最高法院108年度台上字第1744號判決要旨參照）。查被告
    乙○○、甲○○等2人及本案詐欺集團其他成員所為之詐欺取財
    犯行，原係由車手交予被告甲○○後，被告甲○○再將犯罪所得
    款項轉交上手，惟其等因取款未遂，始未得隱匿詐欺犯罪所
    得，可知其等所為仍與洗錢防制法第14條第2項、第1項一般
    洗錢未遂罪之要件相合。
㈡、是核被告乙○○、甲○○等2人所為，均係犯組織犯罪防制條例第
    3條第1項後段之參與犯罪組織罪、洗錢防制法第14條第2項
    、第1項之一般洗錢罪未遂罪、刑法第339條之4第2項、第1
    項第1款、第2款之三人以上共同冒用政府機關及公務員名義
    犯詐欺取財未遂罪；又被告乙○○、甲○○等2人就所犯上開之
    數罪名，既均有部分合致，且犯罪目的單一，依一般社會通
    念，自應評價為一罪方符合刑罰公平原則，應各依刑法第55
    條想像競合犯之規定，從一重論以刑法第339條之4第2項、
    第1項第1款、第2款之三人以上共同冒用政府機關及公務員
    名義犯詐欺取財未遂罪處斷。
㈢、又被告乙○○、甲○○等2人就上開犯行，與同案被告翁○豪、甲○○及「胡迪」暨本案詐欺集團其他成員間，有犯意聯絡與行
    為分擔已如前述，自應論以共同正犯。
三、刑之減輕事由:　　
㈠、被告乙○○、甲○○等2人暨本案詐欺集團成員已著手向告訴人施
    用詐術，惟被告乙○○、甲○○等2人因遭查獲而未發生詐得財
    物之結果，自屬未遂犯，爰依刑法第25條第2項之規定，按
    既遂犯之刑減輕之。
㈡、按參與犯罪組織而參與情節輕微者，得減輕或免除其刑，且
    於偵查及法院均自白者，減輕其刑，雖為組織犯罪防制條例
    第3條第1項但書、第8條第1項後段所明定；又犯前2條之罪
    ，在偵查或審判中自白者，減輕其刑，固亦為洗錢防制法第
    16條第2項所明文。惟被告乙○○、甲○○等2人就其等所為參與
    犯罪組織罪，依其等各擔任如事實欄所載之工作，尚難認
    情節輕微；至被告乙○○、甲○○等2人就所涉洗錢犯行部分固
    亦自白認罪。然此部分因被告乙○○、甲○○等2人所為參與犯
    罪組織、洗錢未遂部分，與其等所為加重詐欺取財未遂之行
    為，依想像競合犯而分別從一較重之加重詐欺取財未遂罪處
    斷，且上開重罪並無法定減刑事由，自均無從適用上開條項
    規定減刑（最高法院108年度台上字第3563號刑事判決意旨
    參照），僅由本院於後述依刑法第57條量刑時一併衡酌該部
    分減輕其刑事由，併此敘明。
參、上訴之論斷：
一、原審認被告乙○○、甲○○等2人犯罪事證明確，予以論罪科刑
    ，固非無見。惟查，依刑法第57條所定，行為人犯罪所生損
    害與犯罪後態度為科刑輕重應審酌注意之事項，上級審法院
    亦應考量此情並採為量刑是否允當之基礎。又按刑法沒收犯
    罪所得，本質上是一種準不當得利的衡平措施，藉由沒收犯
    罪所得回復犯罪發生前之合法財產秩序狀態，而非用以清算
    當事人間全部民事法律關係。經查，被告乙○○、甲○○等2人
    於案經上訴後，表示雖告訴人未於本案再交付款項，然仍願
    各賠償告訴人2萬元，2人且於111年3月16日、17日各匯款予
    告訴人，告訴人亦表示確已收到（見本院卷第173至179頁）
    ，堪信被告乙○○、甲○○等2人事後亦願積極表達悔意，對其
    量刑自具有關係，原審未及併為考量，尚有未洽；又就本件
    之犯行，被告乙○○、甲○○等2人因屬未遂，自無犯罪所得可
    供沒收，至被告乙○○雖自承有從「胡迪」處拿3000元的車資
    等語，然既非本案之犯罪所得，原審逕予宣告沒收，亦有未
    當。被告乙○○、甲○○等2人上訴暨辯護意旨以其2人已知悔悟
    ，且已各賠償告訴人2萬元，請予從輕量刑部分，仍屬可採
    ，且原判決既亦有上開可議之處，即屬無可維持，自應由本
    院將原判決有關被告乙○○、甲○○等2人部分予以撤銷改判。
二、爰以行為人之責任為基礎，審酌被告乙○○、甲○○等2人均正
    值青年，未思正途營生，明知涉及不法，仍加入本案詐欺集
    團，分別擔任監看車手及「收水」之工作，不僅對被害人之
    財產法益造成危險，亦影響社會治安，實應給予相當之責難
    ，惟念其等參與者係依指示監看或拿取款項之次要、末端角
    色，相較於主要之籌劃者、主事者或實行詐騙者，其等介入
    程度及犯罪情節尚屬輕重有別；又被告乙○○曾因恐嚇、妨害
    自由、竊盜等案經判處有期徒刑或罰金執行完畢（有期徒刑
    部分未構成累犯）、另同因詐欺案，經臺灣臺中地方檢察署
    以110年度偵字第38768號提起公訴在案，素行難認屬佳；至
    被告甲○○則無其他不良素行，此均有臺灣高等法院被告前案
    紀錄表可參（見本院卷第59至63頁）；再被告乙○○、甲○○等
    2人始終坦承犯行之犯後態度，暨其2人上訴本院後，業已分
    別賠償告訴人各2萬元之犯罪後態度，兼衡被告乙○○自陳智
    識程度為國中畢業，從事餐飲業，育有2名未成年子女，亦
    扶養其母親，家中經濟狀況勉持；另被告甲○○則自陳智識程
    度為高中畢業，目前擔任收報廢機車的司機，仍需要扶養父
    母，家中的經濟狀況普通等一切情狀（見本院卷第221頁）
    ，就上開撤銷改判部分各量處如主文第2、3項所示之刑。
三、緩刑宣告：
㈠、被告甲○○未曾因故意犯罪受有期徒刑以上刑之宣告已如前述
    ，於本案中，亦未加入被告乙○○與其他同案被告甲○○、翁○
    豪等人名稱為「回報群」之「Telegram」群組或再涉及其他
    詐欺案件，其為找工作失慮犯下本案，惟犯後尚能坦承犯行
    ，雖未遂仍賠償告訴人2萬元，可認有具體悔過表現，是信
    其歷經偵、審程序及罪刑宣告之教訓，當知所警惕而無再犯
    之虞，本院斟酌上情，認其本案所受宣告刑以暫不執行為適
    當，故依刑法第74條第1項第1款規定，諭知其緩刑3年。另
    為督促被告甲○○日後重視法規範秩序，確保其能記取教訓並
    建立尊重法治之正確觀念，且為使其確實彌補所犯過錯，回
    饋社會，使其於緩刑期間，續能鞭策自我，以期將來能謹慎
    行事，不致再犯，爰依刑法第74條第2項第5款、第8款之規
    定，諭知被告甲○○應於緩刑期間內向指定之政府機關、政府
    機構、行政法人、社區或其他符合公益目的之機構或團體分
    別提供100小時之義務勞務，並應接受3場次之法治教育課程
    ，且依同法第93條第2項之規定，諭知於緩刑期間付保護管
    束。被告甲○○如違反上開負擔情節重大者，依法自得撤銷其
    緩刑之宣告。
㈡、又按「受2年以下有期徒刑、拘役或罰金之宣告，而有下列情
    形之一，認以暫不執行為適當者，得宣告2年以上5年以下之
    緩刑，其期間自裁判確定之日起算：一、未曾因故意犯罪受
    有期徒刑以上刑之宣告者。二、前因故意犯罪受有期徒刑以
    上刑之宣告，執行完畢或赦免後，5年以內未曾因故意犯罪
    受有期徒刑以上刑之宣告者。」，刑法第74條第1項固定有
    明文。惟宣告緩刑與否，除應具備刑法第74條所定條件外，
    法院應就被告有無再犯之虞，能否由於刑罰之宣告而策其自
    新，及有無可認為暫不執行刑罰為適當之情形等因素為判斷
    ，屬實體法上賦予法院得依職權裁量之事項（最高法院109
    年度台上字第1437號判決意旨參照）。查被告乙○○雖亦坦認
    所犯，然被告乙○○曾因恐嚇、妨害自由等罪經判處應執行有
    期徒刑6月確定，並於105年4月11日甫易科罰金執行完畢（
    有期徒刑部分未構成累犯），卻未曾記取教訓，況又另因詐
    欺案，經臺灣臺中地方檢察署以110年度偵字第38768號提起
    公訴在案，素行難認屬佳已如前述，本院審酌上情後，仍認
    本案無法單純以刑罰之宣告而策其自新，並無認為暫不執行
    刑罰為適當之情形，亦即被告乙○○並不符合「以暫不執行為
    適當」之法定要件，因此被告乙○○及其辯護人請求本案為緩
    刑之諭知，尚非妥適，併予敘明。
四、沒收部分:　　
㈠、附表一編號1、2所示之物，各係被告乙○○、甲○○所有，供其
    等與本案詐欺集團成員聯繫從事本案詐欺犯罪所用之工作機
    ，業據被告乙○○、甲○○等2人於原審供承在卷（見原審卷第1
    57至158頁），爰依刑法第38條第2項前段之規定，在被告2
    人之該罪責項下，宣告沒收之。
㈡、另扣案如附表二編號1至6所示之物，則或無證據可證與本件
    相關，或欠缺刑法上之重要性（詳見附表二編號1至6「備註
    」欄），均無庸諭知沒收。
五、強制工作部分:　　
　  末按組織犯罪防制條例第3條第3項固有「犯第1項之罪者，
    應於刑之執行前，令入勞動場所，強制工作，其期間為3年
    」之規定，惟因與憲法第8條保障人身自由之意旨不符，依
    司法院釋字第812號解釋，已自該解釋公布之日即110年12月
    10日起失其效力，是被告乙○○、甲○○等2人所犯組織犯罪防
    制條例3條第1項後段之參與犯罪組織罪，無庸再依同條例第
    3項規定審酌是否宣告強制工作，附此敘明。
據上論斷，應依刑事訴訟法第369條第1項前段、第364條、第299
條第1項前段，判決如主文。　　
本案經檢察官尤彥傑提起公訴，檢察官呂幸玲到庭執行職務。
中　　華　　民　　國　　111 　年　　5 　　月　　18　　日
                  刑事第五庭    審判長法  官  簡志瑩
                                      法  官  張盛喜
                                      法  官  陳美燕
以上正本證明與原本無異。
如不服本判決應於收受本判決後20日內向本院提出上訴書狀，其
未敘述上訴理由者，並得於提起上訴後20日內向本院補提理由書
狀（均須按他造當事人之人數附繕本）「切勿逕送上級法院」。
中　　華　　民　　國　　111 　年　　5 　　月　　18　　日
                                      書記官  洪以珊
附錄本判決論罪科刑法條：
中華民國刑法第339條之4
犯第339條詐欺罪而有下列情形之一者，處1年以上7年以下有期
徒刑，得併科1百萬元以下罰金：
一、冒用政府機關或公務員名義犯之。
二、三人以上共同犯之。
三、以廣播電視、電子通訊、網際網路或其他媒體等傳播工具，
    對公眾散布而犯之。
前項之未遂犯罰之。

洗錢防制法第14條
有第二條各款所列洗錢行為者，處7年以下有期徒刑，併科新臺
幣5百萬元以下罰金。
前項之未遂犯罰之。
前二項情形，不得科以超過其特定犯罪所定最重本刑之刑。

組織犯罪防制條例第3條第1項
發起、主持、操縱或指揮犯罪組織者，處3年以上10年以下有期
徒刑，得併科新臺幣1億元以下罰金；參與者，處6月以上5年以
下有期徒刑，得併科新臺幣1千萬元以下罰金。但參與情節輕微
者，得減輕或免除其刑。

附表一（應沒收之扣案物）：
編號 物品名稱 備註 1 手機一支（IMEI：序號：000000000000000，含0000000000門號SIM卡） 被告乙○○所有，供本案聯繫所用之工作機。 2 手機一支（IMEI：序號：000000000000000，含0000000000門號SIM卡） 被告甲○○所有，供本案聯繫所用之工作機。 

附表二（無庸沒收之扣案物）：
編號 物品名稱 備註 1 手機一支（IMEI：序號 ：000000000000000） 被告乙○○所有，無證據可證與本件相關。 2 現金9700元  3 車票1張 被告乙○○所有，僅為其交通使用，欠缺刑法上之重要性 4 手機一支（IMEI：序號 ：000000000000000） 被告甲○○所有，無證據可證與本件相關。 5 現金2400元  6 車票3張 被告甲○○所有，僅為其交通使用，欠缺刑法上之重要性